【裁判字號】    99,上易,25
【裁判日期】    990428
【裁判案由】    損害賠償
【裁判全文】
臺灣高等法院民事判決                  99年度上易字第25號
上  訴  人  丁○○
被上訴人    甲○○
訴訟代理人  乙○○
            丙○○○
上列當事人間損害賠償事件，上訴人對於中華民國98年10月29日
臺灣桃園地方法院97年度訴字第1272號第一審判決提起上訴，本
院於99年4月7日言詞辯論終結，判決如下：
    主  文
原判決關於命上訴人給付超過新台幣肆拾萬零壹佰肆拾伍元本金
及其自民國九十七年八月十九日起算之利息暨該訴訟費用部分均
廢棄。
前開廢棄部分，被上訴人在第一審之訴駁回。
其餘上訴駁回。
廢棄改判部分第一、二審訴訟費用由被上訴人負擔。駁回上訴部
分第二審訴訟費用由上訴人負擔。
    事實及理由
一、上訴人未於言詞辯論期日到場，核無民事訴訟法第386條所
    列各款情形，依被上訴人聲請，由其一造辯論而為判決。
二、被上訴人主張：兩造為桃園縣中壢市○○段875地號土地（
    下稱系爭875地號土地）之分別共有人，上訴人明知其僅為
    系爭875地號土地22名共有人之一，竟意圖為自己之不法利
    益，未經其他共有人同意，自民國87年間某日起，擅自於系
    爭875地號土地上搭蓋鐵皮屋而竊佔系爭土地。上訴人所蓋
    鐵皮屋緊貼伊於鄰地即桃園縣中壢市○○段702地號土地建
    造之建物（下稱系爭建物），且屋簷延伸入系爭建物之基地
    上空，導致該建物工程延宕並增加建造成本。又上訴人不滿
    系爭建物營造工程之進行，欲勒索伊新台幣（以下同）600
    萬元，遂藉口伊越界，分別於95年12月23日下午3時許、96
    年3月30日上午11時30分及96年5月中旬某日，持金屬條狀物
    及鐵耙損壞系爭建物之牆面。上訴人復於96年3月26日上午
    10時許，在系爭702地號土地，將伊所雇用包商操控之吊車
    吊纜撥開，阻止包商施工，致使系爭建物工程進度延宕。另
    上訴人多次公然侮辱伊（各次時間、地點、內容如附表），
    且於95年12月28日上午8時10分許，伊向其質問為何破壞建
    物牆面時，在桃園縣中壢市莊敬里20鄰普仁159之5號建物前
    ，持鐵耙向伊恐嚇稱：「你講這個話，我就要揍你」等語，
    並作勢揮動手中之鐵粑，使伊心生畏懼。上訴人業經原法院
    刑事庭以97年度易字第33號、本院以97年度上易字第1082號
    刑事判決判處竊佔罪、毀損器物罪、恐嚇危害安全罪、強制
    罪、公然侮辱罪確定。而伊因上訴人前開行為，致受有(1)系
    爭建物工程因上訴人犯行延宕所增加之費用損失20萬4545元
    ；(2)系爭建物工程延宕致伊增加利息負擔22萬9666元；(3)預
    計可得收取之房屋租金損失28萬8000元；(4)精神慰撫金60萬
    元。合計132萬2211元。爰依侵權行為法律關係訴請上訴人
    如數給付，及其中103萬4211元自起訴狀繕本送達翌日起，
    其餘28萬8000元自97年10月9日起，均至清償日止按年息5%
    計算之利息。
    原審判決上訴人應給付被上訴人(1)系爭建物工程增加費用20
    萬0545元、(2)房屋租金損失28萬8000元、(3)精神慰撫金20萬
    元；合計68萬8545元，及其中新台幣40萬0545元自97年8月
    19日起，其餘28萬8000元自97年10月9日起，均至清償日止
    ，按年息5%計算之利息。並駁回被上訴人其餘請求。
    被上訴人就其敗訴部分未表不服，已告確定，其於本院答辯
    聲明：上訴駁回。
三、上訴人則以：伊於系爭875地號土地上搭蓋之鐵皮屋並無越
    界，該屋是63年時興建，屋簷則於78年加蓋，原材質為石棉
    瓦，後將全屋改建為鐵皮屋。系爭875地號土地為伊在63年
    自己一人所買，不知道為何登記與其他人共有。刑事判決認
    定事實不正確，伊沒有被上訴人指訴或刑事判決認定之各項
    犯行，被上訴人所提證據均屬偽造，證人證言亦非真正等語
    ，資為抗辯。其上訴聲明：(1)原判決不利於上訴人部分廢棄
    。(2)前開廢棄部分，被上訴人在第一審之訴駁回。
四、查坐落桃園縣中壢市○○段875地號土地計有22名共有人，
    兩造均為該土地之共有人。上訴人於該土地搭蓋鐵皮屋，原
    有屋簷現已拆除。又上訴人因竊佔、毀損、公然侮辱、恐嚇
    、強制犯行經臺灣桃園地方法院97年度易字第33號刑事判決
    判處有罪，經本院97年度上易字第1082號刑事判決駁回上訴
    確定在案。此為兩造所不爭執，有土地登記謄本、刑事判決
    可稽（見原審卷一第13至26、56至61頁），並經本院依職權
    調閱前開刑事卷宗查明無訛。
五、被上訴人主張其因上訴人前開侵權行為致受有損失，爰依侵
    權行為法律關係請求上訴人賠償68萬8545元及法定遲延利息
    。上訴人則以前詞置辯，經查：
(一)上訴人之侵權行為部分
1.上訴人侵害系爭875地號土地及702地號土地之所有權部分：
(1)上訴人自認確有於系爭875地號土地搭蓋鐵皮屋（見原審卷第
  61、62、87頁），惟上訴人僅為系爭875地號土地之共有人之
  一，權利範圍為10672/226270，而系爭875地號土地之其餘共
  有人未曾同意上訴人於系爭土地上搭蓋建物自用等情，有系爭
  875地號土地登記謄本在卷可查（見原審卷一第56至61頁），
  並據其餘共有人藍鈞爐、楊錦棠、陳富吉、陳王金珠、黃陳月
  鳳、呂美瀅於臺灣桃園地方法院檢察署96年度偵字第12665號
  案件中出具聲請書與委託書，表明不同意上訴人無償使用系爭
  875地號，致侵害渠等就系爭土地應有部分權益，並委託被上
  訴人代為處理其糾紛，此經本院依職權調閱臺灣桃園地方法院
  檢察署96年度偵字第12665號偵查卷宗（下稱偵查卷）查明無
  訛（見偵查卷第55至58、61頁）。上訴人未經其餘共有人同意
  即擅自於系爭875地號土地搭蓋鐵皮屋之侵害事實，堪以認定
  。
(2)被上訴人主張上訴人於系爭875地號土地搭蓋鐵皮屋之屋簷，
  伸入系爭建物之基地即系爭702地號土地上方一節，業據被上
  訴人提出現場照片7張及中壢地政事務所97年7月23日土地複丈
  成果圖為證（見原審卷三第77至84頁），且上訴人自承於63年
  間搭蓋鐵皮屋，屋簷則是78年間加蓋（見原審卷三第62頁），
  可知被上訴人95年7月間興建系爭建物時，該屋簷已經存在。
  又查被上訴人開工興建系爭建物後，因施工實際尺寸與建築圖
  面尺寸不符而遭桃園縣政府建管課退件，遂另委劉利勤建築師
  修改左側建築圖面，始得重新申請使用執照等情，有桃園縣政
  府（95）桃縣工建執照字第會壢01363號建造執照、桃園縣政
  府（96）桃縣工建使字第壢01471號使用執照、第1次變更設計
  申請書、桃園縣建造執照（變更設計）申請書附表、建築物變
  更設計概要表、變更設計地號表、劉利勤建築師事務所收費單
  據在卷可稽（見本院卷一第62-66、94-99、107頁），而桃園
  縣中壢地政事務所96年7月16日中地測字第0960006733號函亦
  稱系爭702地號土地地上建物並無逾越系爭875地號土地地界，
  有上開桃園縣中壢地政事務所函在卷可查（見原審卷三第14、
  68頁）。綜觀上情，被上訴人確因上訴人之鐵皮屋屋簷侵入系
  爭702地號土地上方，致有修改建築物設計圖面之必要。上訴
  人否認侵害系爭702地號土地所有權，應無足採。
2.上訴人毀損系爭建物部分：
  被上訴人主張上訴人曾於95年12月23日下午3時許、96年3月30
  日上許11時30分許、96年5月中旬某日，持金屬條狀物及鐵耙
  損壞系爭建物牆面等情，雖據上訴人否認，惟證人即慶全營造
  公司工地負責人劉俊宏於原審證稱：工程預定完工日是96年7
  月左右，但是因為上訴人阻止工程進行，並且破壞靠近系爭87
  5地號的外牆，無法驗收，每次剛做好粉光防水，上訴人就來
  破壞牆面，並且常常來敲模板、拿鋼筋等語（見原審卷三第33
  頁）。而觀諸卷附95年12月23日所拍攝之照片2張，牆面上確
  有多處以條狀物刮損後造成之痕跡（見原審卷一第118頁，95
  年12月23日誤載為96年12月23日）；96年3月30日所拍攝之錄
  影翻拍照片5張，上訴人於拍攝時站立於其所搭建之鐵皮屋上
  樓頂，持鐵耙損壞被上訴人所有之系爭建物牆面，並於牆面外
  觀留下大範圍之刮痕（見原審卷一第120至122頁）；再觀之被
  上訴人於96年5月間拍攝之現場照片2張（見原審卷一第123頁
  ），牆面上確有多處且密集之挖損痕跡，且痕跡係位於2樓高
  處之位置而牆壁係緊接於上訴人所搭蓋之鐵皮屋，若非站立於
  鐵皮屋樓頂，無法如此損壞該面牆面，衡情一般人應無法得以
  站立於上訴人之鐵皮屋樓頂，足證上開毀損犯行確為上訴人所
  為。上訴人空言辯稱上揭照片均為被上訴人偽造云云，洵無可
  採。
3.上訴人公然侮辱部分：
  上訴人基於公然侮辱之犯意，於如附表所示時、地，以如附表
  所示之言語辱罵被上訴人之情，有錄音光碟及譯文在卷可稽（
  見偵查卷第72至74、95至101頁），而依一般社會通念，「王
  八蛋」、「雞巴毛」、「吃大便長大的」、「肏你媽屄」、「
  肏你娘的」、「男盜女娼」等詞，係屬辱罵他人之用語並足使
  他人名譽受損。上訴人侵害他人名譽行為，足以認定。
4.上訴人恐嚇行為部分：
  上訴人於95年12月28日上午8時10分許在桃園縣中壢市莊敬里
  20鄰普仁159之5號前，因被上訴人向其質問為何損壞系爭建物
  之牆面時，持鐵耙向被上訴人恐嚇稱：「你講這個話，我就要
  揍你」等語，並作勢揮動手中鐵耙等情，有錄音光碟及譯文可
  證（見偵查卷第75至77頁），堪信上訴人確有上開恐嚇行為，
  使被上訴人心生畏懼致危害於安全。
5.上訴人以強暴妨害人行使權利部分：
  上訴人於96年3月26日上午10時許於系爭702地號土地上，以將
  被上訴人雇用包商操控之吊車吊纜撥開之強暴方式，阻止被上
  訴人所雇用之包商對系爭建物施工一節，業經上訴人於刑事案
  件偵查中坦承不諱（見偵查卷第151頁），核與證人即包商蔡
  金泉於警詢及偵查中證稱：伊於96年3月26日上午10時許，受
  雇於被上訴人前往該處進行牆壁修補工作時，上訴人一直前來
  將伊操控之吊車吊纜撥開，不讓伊施工，伊於聯絡被上訴人並
  告知情況後，被上訴人即要求伊暫停施工等語相符（見偵查卷
  第21至22、150頁）。上訴人嗣改口否認，顯屬卸責之詞，不
  足採信。
6.而上訴人因前開竊佔、毀損、公然侮辱、恐嚇、強制犯行，業
  經臺灣桃園地方法院97年度易字第33號刑事判決判處有罪，經
  本院97年度上易字第1082號刑事判決駁回上訴確定在案，亦經
  本院依職權調閱前開刑事卷宗查明無訛。
(二)被上訴人所受損害部分：
  按因故意或過失不法侵害他人之權利者，負損害賠償責任。故
  意以背於善良風俗之方法，加損害於他人者亦同。不法侵害他
  人之身體、健康、名譽、自由、信用、隱私、貞操，或不法侵
  害其他人格法益而情節重大者，被害人雖非財產上之損害，亦
  得請求賠償相當之金額。其名譽被侵害者，並得請求回復名譽
  之適當處分，民法第184條第1項前段、第195條第1項分別定有
  明文。承前述，上訴人確有被上訴人所指之侵權行為，被上訴
  人自得依前揭規定請求賠償。茲就被上訴人所受損害，分述如
  下：
1.系爭建物工程費用增加部分：
  被上訴人主張上訴人竊佔系爭875地號土地興建之違建鐵皮屋
  緊貼伊建造之系爭建物，該違建鐵皮屋屋簷延伸入系爭建物之
  基地上空，致系爭建物面對系爭875地號土地之牆面遲遲無法
  做防水、粉刷，結構安全亦遭破壞。因前開原因，伊於96年1
  月18日所為系爭建物使用執照之初次申請，遭主管機關以系爭
  建物實際尺寸與建築圖面尺寸不符為由駁回。伊為符合核發使
  用執照之要求，必須遷就該突出之屋簷修改、變更系爭建物之
  設計圖並重新施作，增加額外之建造成本費用，且經重新申請
  遲至96年8月13日才取得使用執照，延宕8個月又9日。再系爭
  建物工程於95年7月10日開工，原定390天於96年8月30日完工
  ，因上訴人騷擾並毀損破壞系爭建物外觀，直至目前沒有完工
  ，尚餘有電梯、部分油漆、天花板等細節無法完成，電梯停放
  太久而生鏽，更換零件又有額外之支出。合計因上訴人竊佔、
  毀損、強制等行為所致延宕系爭建物工程增加之費用損失，共
  計20萬0545元等語（其中鑑界費4000元部分業據原審駁回確定
  ），業據提出慶全營造公司追加工程明細單為證（見原審卷一
  第10頁、卷三第12頁）。證人劉俊宏並證稱：明細表項目1.模
  板拆除項目，是因為蓋的時候上訴人鐵皮屋就在那邊，與系爭
  建物牆面貼近，如果要蓋這裡，模板無法拆除，就要追加費用
  ；明細表項目2.灌漿出車費項目，是因為上訴人鐵皮屋與系爭
  建物相連，系爭建物牆面很厚，灌漿時壓力比較大，如果一次
  灌漿完成，可能會導致鐵皮屋沖垮，只好分二次來灌漿，多了
  一次出車費；明細表項目3.代付變更設計費是付給建築師費用
  ，因為上訴人鐵皮屋太靠近，造成建物要內縮10公分，所以要
  變更設計圖；明細表項目4.出工耗工，工程人員到了，但因為
  上訴人阻礙，工程人員無法進出，但還是會請款，還是要支付
  ；明細表項目5.板模工，上訴人敲模板損壞部分，有另外請板
  模工施工；明細表項目6.吊車費，吊車到了工地，上訴人不讓
  吊車靠近，吊車無法施工，但吊車一出車就要6,000元，還是
  要付；明細表項目7.、12.粉外牆項目，因為上訴人破壞外牆
  後，另外再粉刷外牆一次；明細表項目8.、9.環境清潔、清運
  車資，上訴人鏟下的東西，我們將其清潔並清運；明細表項目
  10.外牆防水工程，原先做好防水工程，上訴人將其破壞，只
  好再做一次；明細表項目11.人工灌漿，上訴人不讓吊車灌漿
  ，只好人工灌漿；明細表項目13.耗時補貼，因為工程延誤所
  增加的工地管理、工人、物資波動費用，5萬元是與被上訴人
  協調後的金額，本來要求12萬元；明細表項目14.代付鑑界費
  ，上訴人對界址有意見，應由其申請鑑界，但上訴人不願意，
  伊只好請人來鑑界；管理費部分，原契約約定管理費是總價額
  的7.5%，當時是以整體總規劃，但追加工程則需要額外點工及
  零星購買費用，所以成本會增加等語綦詳（見原審卷三第34至
  35頁）。足證被上訴人確有支付前開20萬4545元之費用。惟其
  中鑑界費用4,000元係為解決界址爭議，與上訴人前揭竊佔、
  毀損及強制行為無因果關係，應予剔除，業據原審判決駁回，
  被上訴人亦未表示不服已確定。而前述1至13項費用總計應為
  18萬1950元，其管理費應為18195元（按10%計算），而非卷附
  追加工程明細單所載之1萬8595元（該金額係加計鑑界費即以1
  至14項費用總和18萬5950元之10%計算）。故被上訴人因此增
  加之費用計為20萬0145元（計算式：181950+18195＝200145）
  。
2.損失之房屋租金部分：
(1)按民法第216條規定，損害賠償，除法律另有規定或契約另有
  訂定外，應以填補債權人所受損害及所失利益為限。依通常情
  形，或依已定之計劃、設備或其他特別情事，可得預期之利益
  ，視為所失利益。該條所稱之「所失利益」，固非以現實有此
  具體利益為限，惟該可得預期之利益亦非指僅有取得利益之希
  望或可能為已足，尚須依通常情形，或依已定之計劃、設備或
  其他特別情事，有客觀之確定性始得稱之。最高法院93年度台
  上字第1225號、95年度台上字第2895號裁判見解亦同，可資參
  照。
(2)被上訴人固主張伊興建系爭建物，原擬出租，詎因上訴人之不
  法侵害致工程進度延後8個月，使伊損失8個月房租收入計28萬
  8000元云云。惟被上訴人僅僱工興建系爭建物，並未提出該段
  期間內原訂可得出租予他人之相關證據，且亦無任何事證足資
  證明系爭建物如興建完畢定可全數出租，是被上訴人主張之租
  金收益尚不具客觀之確定性，揆諸前揭說明，自難認已該當「
  可得預期利益」之要件。被上訴人請求上訴人賠償此部分損害
  ，於法容有未合。
3.精神慰撫金部分：
  按以人格權遭遇侵害，受有精神上之痛苦，而請求慰藉金之賠
  償，其核給之標準，須斟酌雙方之身分、資力與加害程度及其
  他各種情形核定相當之數額。最高法院86年度台上字第3537號
  裁判見解亦同，足供參酌。查上訴人前揭公然侮辱、恐嚇及強
  制等行為，導致被上訴人飽受精神上折磨與心理負擔，並受有
  憂鬱性疾患之健康上損害，有衛生署桃園療養院診斷證明書在
  卷可稽（見原審卷一第9頁），其情節可謂重大。次查被上訴
  人任職台達電子工業股份有限公司，每月實得薪資約5萬1000
  至5萬4000元，名下有房屋3間、土地6筆及其他投資，尚在大
  學就讀博士班，有學生證、服務證明、薪資條、存摺明細、全
  國財產稅總歸戶財產查詢清單附卷可佐（見原審卷一第127、
  130至134頁）；上訴人95年間、96年間所得分別為6萬9435元
  、17萬8131元，並有一間房屋及8筆土地，有稅務電子閘門財
  產所得調件明細表在卷可憑（見原審卷一第33-38頁）。茲審
  酌兩造所得、財產、經濟地位、被上訴人受害程度及上訴人事
  後迄今之態度等一切情狀，本院認被上訴人請求20萬元慰撫金
  ，尚屬適當，應予准許。
4.綜上，被上訴人因本件侵權行為所受損害計為40萬0145元（計
  算式：200145+200000＝400145）。
(三)復按，給付無確定期限者，債務人於債權人得請求給付時，經
  其催告而未為給付，自受催告時起，負遲延責任。其經債權人
  起訴而送達訴狀，或依督促程序送達支付命令，或為其他相類
  之行為者，與催告有同一之效力；遲延之債務，以支付金錢為
  標的者，債權人得請求依法定利率計算之遲延利息，民法第
  229條第2項、第233條第1項前段分別定有明文。本件侵權行為
  損害賠償債務，並無約定給付期限，被上訴人請求自起訴狀繕
  本送達翌日即97年8月19日（見原審卷一第51頁）起算法定遲
  延利息，為有理由。
六、從而，被上訴人依侵權行為法律關係，請求上訴人給付40萬
    0145元及自起訴狀繕本送達翌日即97年8月19日起至清償日
    止，按年息5%計算之利息，洵屬有據，應予准許。逾此所為
    請求，為無理由，應予駁回。原審就超過上開應准許部分，
    為上訴人敗訴之判決，容有未洽。上訴意旨就此部分指摘原
    判決不當，求予廢棄改判，為有理由。至於上開應准許部分
    ，原審判命上訴人給付，核無違誤，上訴意旨，就此部分，
    仍執陳詞，指摘原判決不當，求予廢棄，為無理由，應駁回
    其上訴。
七、據上論結，本件上訴為一部有理由，一部無理由，依民事訴
    訟法第463條、第385條第1項前段、第450條、第449條第1項
    、第79條，判決如主文。
中    華    民    國    99    年    4     月    28    日
                    民事第一庭
                        審判長法  官  張耀彩
                              法  官  林金吾
                              法  官  盧彥如
正本係照原本作成。
不得上訴。
中    華    民    國    99    年    4     月    29    日
                              書記官  鄭兆璋
附表：
┌──┬──────┬───────┬──────────┐
│編號│時        間│地          點│  公然侮辱言詞內容  │
├──┼──────┼───────┼──────────┤
│ 一 │95年12月23日│桃園縣中壢市自│你這個王八蛋！你就是│
│    │下午3 時30分│立段702 地號土│王八蛋！            │
│    │許          │地            │                    │
├──┼──────┼───────┼──────────┤
│ 二 │95年12月26日│桃園縣中壢市莊│我請個雞巴毛！那個樁│
│    │上午8 時20分│敬里20鄰普仁15│子是你這個王八蛋搬過│
│    │許          │9之5號前      │來的！              │
├──┼──────┼───────┼──────────┤
│ 三 │96年1 月19日│桃園縣中壢市莊│法院也是不講道理，跟│
│    │上午8 時10分│敬里20鄰普仁15│你一樣是吃大便長大的│
│    │許          │9之5號前      │！                  │
├──┼──────┼───────┼──────────┤
│ 四 │96年2 月8 日│桃園縣政府建設│你這個王八蛋，你不是│
│    │上午9 時45分│課內之會客室  │個東西！            │
│    │許          │              │                    │
├──┼──────┼───────┼──────────┤
│ 五 │96年4 月26日│桃園縣中壢市莊│你是什麼東西？你請教│
│    │上午10時30分│敬里20鄰普仁15│我？王八蛋！我本來就│
│    │許          │9之5號鐵皮屋內│是不講理！肏你媽屄！│
│    │            │              │！肏你娘的！！      │
├──┼──────┼───────┼──────────┤
│ 六 │96年6 月1 日│桃園縣中壢市莊│你做些男盜女娼的事幹│
│    │上午9 時20分│敬里20鄰普仁15│什麼？你王八蛋！    │
│    │許          │9之5號前      │                    │
└──┴──────┴───────┴──────────┘

司法院資訊處製作；財團法人民間司法改革基金會備份。
